臺灣高等法院刑事判決
111年度原交上易字第10號
上  訴  人  
即  被  告  林志祥
選任辯護人  康雲龍律師
上列上訴人即被告因過失傷害案件，不服臺灣士林地方法院110
年度原交易字第1號，中華民國111年4月22日第一審判決（起訴
案號：臺灣士林地方檢察署109年度調偵字第540號），提起上訴
，本院判決如下：
    主  文
原判決撤銷。
林志祥汽車駕駛人，行經行人穿越道不依規定讓行人優先通行，
而犯過失傷害罪，處有期徒刑參月，如易科罰金，以新臺幣壹仟
元折算壹日。
    犯罪事實
一、林志祥於民國108年4月20日晚間11時22分許，駕駛車牌號碼
    000-0000號普通重型機車，沿臺北市大同區民權西路西向東
    行駛，行經民權西路與重慶北路二段交岔路口，本應注意車
    前狀況，隨時採取必要之安全措施，且車輛行經行人穿越道
    ，遇有行人穿越時，無論有無交通指揮人員指揮或號誌指示
    ，均應暫停讓行人先行通過，而當時天候雖雨，然夜間有照
    明，柏油路面無缺陷，道路無障礙物，視距良好，並無不能
    注意之情事，竟疏未注意，於民權西路燈號轉換為綠燈之際
    ，貿然前行，適行人林湯娃秋沿重慶北路二段東側行人穿越
    道由北往南穿越民權西路，同未注意依燈光號誌指示，於行
    向號誌變為紅燈之際繼續穿越車道，致遭林志祥駕駛之車輛
    撞擊倒地，經送馬偕紀念醫院急診，診斷受有胸椎第十節及
    十二節骨折、腦震盪、腹部挫傷、雙手肘挫傷、雙腳挫傷之
    傷害，復於同年月22日至中心診所醫療財團法人中心綜合醫
    院就診，經診斷受有頭部外傷併腦震盪，軀幹、胸背、腰背
    、左側肩膀、腕部、手部、左側大腿、兩側性膝部與小腿多
    處挫傷，第十胸椎、第十二胸椎與第一腰椎揳狀壓迫閉鎖性
    骨折併劇痛及神經損傷與麻痺性腸阻塞等傷害。
二、案經林湯娃秋訴由臺灣士林地方檢察署檢察官偵查起訴。
　　理  由
壹、本件認定犯罪事實所引用之證據，皆無證據證明係公務員違
    背法定程序所取得，又檢察官、被告林志祥及辯護人於本院
    準備程序、審理時同意作為證據（本院卷第64至66、269至2
    71頁），復經審酌該等證據製作時之情況，尚無顯不可信與
    不得作為證據之情形，亦無違法不當之瑕疵，且與待證事實
    具有關聯性，認為以之作為證據應屬適當，依刑事訴訟法第
    158條之4反面解釋及第159條之5規定，認均有證據能力。至
    被告、辯護人爭執告訴人林湯娃秋、告訴代理人林嘉彬、林
    嘉容於審判外陳述之證據能力（本院卷第143頁），此部分
    未經援引為證明犯罪事實之證據方法，茲不贅論。
貳、實體部分；
一、認定犯罪事實之證據及理由：
　　訊據被告矢口否認有何過失傷害犯行，辯稱：當時夜間下雨
    ，現場昏暗，告訴人自臺北橋下陰暗處闖紅燈，未經由行人
    穿越道突然竄入馬路，被告無從預見，亦無足夠時間、距離
    可為反應，實無迴避可能性；且告訴人自馬偕紀念醫院離院
    時，醫師並未開立止痛藥、消炎藥，也無手術必要，傷勢應
    非嚴重，採保守療法即可，其時隔一日突然惡化，告訴人不
    就近回馬偕紀念醫院，卻轉往較遠之中心醫院治療，並不合
    理云云。經查：
　㈠被告於108年4月20日晚間11時22分許，駕駛車牌號碼000-000
    0號普通重型機車，沿臺北市大同區民權西路西向東行駛，
    行經民權西路與重慶北路二段交岔路口，於民權西路燈號轉
    換為綠燈之際前行，撞擊於重慶北路二段東側由北往南步行
    穿越民權西路之告訴人之事實，業據被告於警詢、檢察事務
    官詢問及本院準備程序供述在卷（臺灣士林地方檢察署108
    年度他字第4355號偵查卷宗【下稱他卷】第43、45、75頁、
    本院卷第67頁），此部分核與證人即告訴人於本院審理時具
    結證述之情節大致相符（本院卷第242至245頁），並經證人
    邱國鴻於偵查、原審審理時證述在卷（臺灣士林地方檢察署
    109年度調偵字第540號偵查卷宗【下稱調偵卷】第69至71、
    73頁、本院卷第171至189、216頁、原審110年度原交易字第
    1號刑事卷宗【下稱原審卷】第92至98頁），且有臺北市政
    府警察局大同分局道路交通事故調查報告表暨現場圖、照片
    附卷可資佐證（他卷第17、65、67、77、79、95至99頁），
    此情首堪認定。
　㈡被告就本件交通事故有應注意、能注意而不注意之過失：
　⒈按汽車行駛時，駕駛人應注意車前狀況及兩車併行之間隔，
    並隨時採取必要之安全措施。汽車行近行人穿越道，遇有行
    人穿越時，無論有無交通指揮人員指揮或號誌指示，均應暫
    停讓行人先行通過，道路交通安全規則第94條第3項、第103
     條第2項分別定有明文，此為汽車駕駛人應盡之注意義務，
    且依卷附道路交通事故調查報告表所示（他卷第77頁），本
    件事故發生時天候雖雨，然夜間有照明，柏油路面無缺陷，
    道路無障礙物，視距良好，當無不能注意之情事。
　⒉證人即告訴人於本院審理時具結證稱：當天晚上我去民權國
    中那邊買麵包（本件交岔路口東北端），結果已經賣完，我
    就慢慢走回家，我家住在太平市場（本件交岔路口西南方）
    ，我於綠燈時從民權國中沿臺北橋下方的行人穿越道過馬路
    往全家便利商店（本件交岔路口東南端）那邊走，還沒過完
    馬路、只差3步上紅磚道就突然被車撞倒，我就昏迷了；我
    確定我是走斑馬線，因為那邊沒有別的路，旁邊就是圍籬等
    語（本院卷第242、243頁），與卷附現場照片及事故地點圖
    示對照以觀（調偵卷第83頁、臺灣士林地方檢察署108年度
    偵字第17462號偵查卷宗【下稱偵卷】第11頁、原審卷第63
    頁），本件交岔路口之重慶北路二段東側行人穿越道於南段
    略向西偏，告訴人自民權國中返回延平北路住處，其步行路
    線沿重慶北路二段由北向南到達全家便利商店後，須轉向西
    行穿越重慶北路二段，則其在上開行人穿越道南段沿向西偏
    行之行人穿越道續行，實為順行路徑，要無反向往東偏離行
    人穿越道之理，且依現場照片所示（調偵卷第83頁、偵卷第
    11頁），行人於該處行人穿越道南段倘非依循劃設之標線往
    西偏行，而是偏離行人穿越道直線前進（此為被告主張告訴
    人步行路徑，見調偵卷第67、69頁），將為號誌燈桿、地下
    道出入口建築體阻擋去路，而須繞行，顯不合理。況被告及
    辯護人亦陳稱：被告於偵查中在道路交通事故現場圖上標示
    位置（他卷第67頁），是告訴人倒地後的位置，告訴人有翻
    滾過等語（本院卷第66頁），即與告訴人沿該行人穿越道步
    行至南段時，遭被告駕車由西向東行駛撞擊，因而往撞擊方
    向之東向倒地、翻滾後之位置一致，可見告訴人確係沿行人
    穿越道穿越民權西路，於行人穿越道南段遭沿民權西路東向
    直行之被告駕車撞擊。至於捷運地下通道雖可遮風避雨，仍
    有上下樓層、在站內與站外周折之繁，本件交岔路口既設有
    行人穿越道，告訴人當可依憑個人習慣、喜好自由決定步行
    路徑，被告空言否認上情，甚以告訴人未行走捷運地下通道
    云云執為抗辯，顯屬無稽。
　⒊被告駕駛機車行經民權西路、重慶北路二段交岔路口，知悉
    現場設有行人穿越道，且是綠燈起步之際，即應注意前方路
    口狀況，確認甫變換燈號為紅燈之重慶北路二段往來人車是
    否完全通過路口，始行起步進入交岔路口，惟被告於警詢時
    供稱：我是在接近行人穿越道時發現告訴人沿重慶北路北往
    南走等語（他卷第75頁），於偵查中仍稱：我是綠燈直行的
    第一輛車，快撞到時才看到告訴人等語（調偵卷第69頁），
    可見其起步前確未注意確認前方路口之行人穿越道上行人通
    行狀況，自有應注意、能注意而不注意之過失。
　㈢告訴人因本件交通事故於108年4月20日晚間11時45分許經送
    馬偕紀念醫院急診，診斷受有胸椎第十節及十二節骨折、腦
    震盪、腹部挫傷、雙手肘挫傷、雙腳挫傷之傷害，於108年4
    月21日上午6時39分許離院，旋又於108年4月22日至中心診
    所醫療財團法人中心綜合醫院就診，經診斷為頭部外傷併腦
    震盪，軀幹、胸背、腰背、左側肩膀、腕部、手部、左側大
    腿、兩側性膝部與小腿多處挫傷，第十胸椎、第十二胸椎與
    第一腰椎揳狀壓迫閉鎖性骨折併劇痛及神經損傷與麻痺性腸
    阻塞，住院接受手術治療後，於108年4月26日出院，有馬偕
    紀念醫院診斷證明書、財團法人中心診所醫院診斷證明書、
    中心診所醫療財團法人中心綜合醫院診斷證明書在卷足稽（
    他卷第7、9、11、12頁），復經中心診所醫療財團法人中心
    綜合醫院110年9月13日中院字第1100000662號函確認無誤（
    原審卷第41頁），佐以被告於警詢及本院審理時自承肇事時
    車速為時速40至50公里等語（他卷第75頁、本院卷第64頁）
    ，告訴人於本件車禍事故後密切接近之時間內經診斷所見上
    開傷勢，符合以告訴人年齡、步行間遭車輛撞擊、曾倒地翻
    滾及肇事車輛有相當車速等因素造成之受傷部位、傷勢程度
    ，尤以告訴人骨折部位係在身體軀幹處，而非四肢開放性骨
    折，於第一時間未能精確判斷嚴重程度或未感受劇烈疼痛，
    實屬合理。被告及辯護人以告訴人於馬偕紀念醫院急診，未
    經醫囑開立消炎、止痛藥物或手術治療，即可離院，詎於翌
    日突然惡化，卻又捨近求遠，轉往中心醫院進行手術，主張
    告訴人因本件交通事故僅受有胸椎第十、十二節骨折之輕微
    傷勢，採行保守治療即可云云，於人體構造遭遇外力撞擊可
    能發生之生物反應、變化，醫學檢驗方法、臨床診斷，及個
    案中依患者生理狀況、病程發展等，各階段應予何等治療之
    醫學判斷，均無論證基礎，不足為據。
　㈣告訴人就本件交通事故與有過失：
　　證人邱國鴻於偵查中具結證稱：本件事故發生時，我騎機車
    從重慶北路騎到民權西路待轉區等紅燈，停等的時候，有一
    位婦人由重慶北路北往南走，我看到她在我左前方剛起步過
    馬路沒多久，我只有瞄一眼，該處紅燈秒數很久，當時我前
    面有7、8輛機車，當大家開始走的時候，我抬頭看燈號是綠
    燈，就跟著走，騎了2、3秒，看到一名騎士和該婦人倒下去
    ，我就打電話報警等語（調偵卷第69頁、本院卷第172至189
    、216頁），於原審審理時仍證稱：當時我騎機車到民權西
    路與重慶北路交岔路口，在民權西路待轉區等紅燈，我停的
    位置比較後面，等紅燈時我有瞄一下，大約在我10點鐘方向
    ，有一位年長女性由左往右、就是往全家便利商店方向正在
    過馬路穿越民權西路，後來前面的車子動了，我抬頭看行向
    已是綠燈，我就跟著往前騎，過重慶北路一半時，我正前方
    發生交通事故，那位婦人還沒通過馬路，被一名年輕騎士撞
    倒，躺在民權西路上、快到全家便利商店的位置等語（原審
    卷第92至97頁），而證人即告訴人於本院審理時亦證稱：我
    是綠燈開始過馬路，但我不知道這中間我還沒走到全家便利
    商店時，燈號是否已經變成紅燈等語（本院卷第245頁），
    可見告訴人步行穿越道路，確未注意依燈光號誌指示，於行
    向號誌變為紅燈之際，仍繼續穿越民權西路東向車道，致遭
    被告駕車撞擊，自有未盡注意義務之失，然此並不影響被告
    過失責任之認定（詳後述）。
　㈤被告其他辯解不予採認之理由：
　⒈現代高速、頻繁之交通活動中，為提昇交通工具效能以促進
    交通快捷迅速，並兼顧維護交通秩序以保障公眾行的安全，
    乃透過交通安全規則等注意義務之社會分工規範，使交通參
    與者各自在其經合理分配之注意義務範圍內定其行止，互相
    採取謹慎注意之安全行為，俾免擔負超乎容許之注意義務，
    動輒得咎。故汽車駕駛人雖可信賴其他參與交通之對方能遵
    守交通規則，同時為必要之注意，謹慎採取適當之行動，而
    對於不可知之對方違規行為並無預防之義務，惟其自身亦須
    遵守具危險關連性之交通規則，並盡相當之注意義務，以防
    止危險發生，始得以信賴原則為由免除過失責任。行為人既
    未遵守交通規則善盡注意義務，以防免發生交通事故之結果
    ，因而肇事致人於傷，即不得以信賴其他參與交通之對方，
    亦能遵守交通規則為由，以免除自己之責任，自不得援引信
    賴原則，而主張解免其應負之過失責任（最高法院109年度
    台上字第91號判決意旨參照）。是汽車駕駛人依規定遵守交
    通規則行車時，固得信賴其他參與交通之人亦能遵守交通規
    則，對於他人違規行為所導致之危險，僅就可預見，且有充
    足時間採取適當之措施以避免結果發生時，始負其責，對於
    他人突發不可知之違規行為並無防止之義務，惟此係以行為
    人依規定遵守交通規則行車為前提，且行為人就損害結果之
    發生有無預見可能性、迴避可能性，亦應以肇事始末之連續
    過程、整體情節客觀觀察。
　⒉被告駕車在民權西路與重慶北路二段交岔路口停等紅燈，於
    綠燈起步後，將與沿重慶北路二段穿越民權西路之人車發生
    交錯，是重慶北路二段南、北雙向人流及行人完全通過民權
    西路所需時間、雙方距離等，均為被告起步進入路口時應注
    意之車前狀況，俾隨時採取必要之安全措施。而本件告訴人
    係自民權國中沿重慶北路二段東側行人穿越道由北往南步行
    穿越民權西路，其行進方向係先通過民權西路西向車道後，
    始進入被告行車方向之東向車道，亦即在被告駕車起步前，
    告訴人實已持續穿越民權西路相當時間、距離，並非「突然
    竄入」車道，尤以告訴人於案發時已是78歲年邁老嫗，衡情
    應不至快步奔行，且依證人即告訴人於本院審理時所為前開
    不利於己之證述，其於穿越民權西路過程並未注意燈號轉變
    ，即無突然加速通過路口之理，乃被告疏未注意上開行人穿
    越道之南北雙向人流，因而未見告訴人尚未完全通過民權西
    路，於車行方向綠燈之際，貿然以時速逾40公里之速度高速
    進入路口，以至於駛抵行人穿越道察覺上情時，反應時間、
    煞停距離均已不足，非得倒果為因，主張就本件交通事故無
    迴避之可能性。
　⒊又依卷附道路交通事故調查報告表及現場照片顯示（他卷第7
    7、95頁、原審卷第69頁），本案交岔路口在臺北橋橋體下
    方至少設有3座燈箱之照明設備，另重慶北路二段東側行人
    穿越道進入南段前有反光設施，被告行進方向之民權西路東
    向車道路邊亦有路燈，且肇事地點鄰近全家便利商店，其招
    牌、店面均提供相當光源，顯無不能注意之情事。佐以證人
    邱國鴻於偵查、原審審理時均證稱：我有老花、近視、閃光
    等，但當時雨勢不影響我的視線，現場照明不至於暗到讓我
    看不清楚，我在停等紅燈的時候，有看到一名婦人在左前方
    、由左往右步行穿越道路等語（調偵卷第73頁、本院卷第18
    3、184頁、原審卷第92至98頁），則以案發現場狀況，其位
    在被告後方之邱國鴻確見告訴人步行穿越民權西路，被告自
    承為當時在待轉區停等之第一輛車（調偵卷第69頁），加以
    告訴人係自民權國中起步由行人穿越道北段先行通過民權西
    路西向車道後，始續由行人穿越道南段通過被告行向之民權
    西路東向車道，即已行進相當時間，縱告訴人通過臺北橋下
    方進入行人穿越道南段時，未注意燈號轉變為紅燈，繼續穿
    越民權西路東向車道而有過失，然被告駕車行近行人穿越道
    ，倘能注意行人穿越道路之車前狀況，隨時採取必要之安全
    措施，讓行人優先通行，仍不至撞擊告訴人而肇事，被告怠
    於盡其注意義務，自不得主張信賴保護原則。
  ㈥從而，被告之過失及其過失行為與告訴人受傷結果間之因果
    關係，均臻灼然。綜上，本案事證明確，被告犯行堪予認定
    ，應依法論科。
二、論罪：
　㈠被告行為後，刑法第284條規定業於108年5月29日修正公布，
    修正前刑法第284條第1項前段規定：「因過失傷害人者，處
    6月以下有期徒刑、拘役或500元以下罰金。」修正後刪除刑
    法第284條第2項業務過失傷害之處罰，即不再區分是否為業
    務過失，規定為：「因過失傷害人者，處1年以下有期徒刑
    、拘役或10萬元以下罰金；致重傷者，處3年以下有期徒刑
    、拘役或30萬元以下罰金。」經比較新舊法結果，修正後之
    規定對被告並非有利，依刑法第2條第1項前段，應適用被告
    行為時即修正前刑法第284條第1項前段之規定。
　㈡核被告所為，係犯道路交通管理處罰條例第86條第1項、修正
    前刑法第284條第1項前段之汽車駕駛人行經行人穿越道不依
    規定讓行人優先通行而犯過失傷害罪，並應依道路交通管理
    處罰條例第86條第1項規定，加重其刑。
　㈢被告肇事後，於尚不知何人肇事之警員前往醫院處理時，承
    認為肇事人，有道路交通事故肇事人自首情形記錄表存卷為
    憑（他卷第83頁），係對於未發覺之罪自首而受裁判，是依
    刑法第62條前段規定，減輕其刑，並先加後減之。　　
三、撤銷原判決之理由及科刑審酌事由：　　
  ㈠原審以被告犯道路交通管理處罰條例第86條第1項、修正前刑
    法第284條第1項前段汽車駕駛人行經行人穿越道不依規定讓
    行人優先通行而犯過失傷害罪，事證明確，予以論科，固非
    無見。然告訴人未注意燈光號誌指示，於行向燈號轉變為紅
    燈之際穿越道路，就本件交通事故同有過失，此經本院認定
    如前，原審漏未論及，而於量刑時未予斟酌，容有未合。被
    告上訴否認犯行，均經指駁如前，雖非有據，惟原判決既有
    上開可議之處，仍應由本院予以撤銷改判。
　㈡爰審酌被告駕駛機車行駛於道路，本應遵守道路交通安全規
    則，審慎操控，以維用路人之生命、身體、財產安全，其駕
    車行經行人穿越道，疏未注意車前狀況，隨時採取必要之安
    全措施，禮讓行人先行，貿然通過交岔路口，因而肇事，過
    失情節重大，告訴人除身體多處挫傷外，並造成胸椎、腰椎
    閉鎖性骨折，傷勢非微，日常生活深受影響，應予非難，兼
    衡被告前無犯罪紀錄（本院卷第41頁），素行良好，高職肄
    業之智識程度（本院卷第57頁），於本院審理時自承之工作
    所得、經濟能力、扶養親屬之家庭生活狀況（本院卷第274
    頁），復念告訴人就本件交通事故同有可咎之責，暨被告犯
    後始終否認犯行，除強制責任保險部分理賠新臺幣約8萬元
    外（本院卷第68頁），未能與告訴人達成和解，賠償損害，
    於犯後態度無從為更有利之考量等一切情狀，量處如主文第
    二項所示之刑，並諭知易科罰金之折算標準，資為懲儆。
據上論斷，應依刑事訴訟法第369條第1項前段、第364條、第299
 條第1項前段（依刑事裁判精簡原則，謹記載程序法條），判決
如主文。
本案經檢察官張志明提起公訴，由檢察官趙燕利到庭執行職務。
中　　華　　民　　國　　111 　年　　11　　月　　15　　日
                  刑事第三庭    審判長法　官  張惠立  
                                      法　官  張道周
                                      法　官  廖怡貞
以上正本證明與原本無異。
不得上訴。
                                      書記官  劉芷含
中　　華　　民　　國　　111 　年　　11　　月　　15　　日

附錄本案論罪科刑法條全文：
修正前中華民國刑法第284條：
因過失傷害人者，處6月以下有期徒刑、拘役或500元以下罰金，
致重傷者，處1年以下有期徒刑、拘役或500元以下罰金。
從事業務之人，因業務上之過失傷害人者，處1年以下有期徒刑
、拘役或1000元以下罰金，致重傷者，處3年以下有期徒刑、拘
役或2000元以下罰金。